【裁判字號】    99,苗簡,55
【裁判日期】    990527
【裁判案由】    返還不當得利
【裁判全文】
臺灣苗栗地方法院民事簡易判決         99年度苗簡字第55號
原      告  祭祀公業賴德祥嘗
            祭祀公業賴得祥嘗
            祭祀公業丙○○維信嘗
共      同
法定代理人  乙  ○
共      同
訴訟代理人  何邦超律師
被      告  甲○○
訴訟代理人  張績寶律師
上列當事人間請求返還不當得利事件，本院於民國99年5 月13日
言詞辯論終結，判決如下：
    主  文
被告應給付原告新臺幣肆拾肆萬元及自民國九十九年一月九日起
至清償日止，按年息百分之五計算之利息。
訴訟費用由被告負擔。
本判決得假執行。
    事實及理由
一、原告主張：
（一）原告即祭祀公業賴德（得）祥嘗暨丙○○維信嘗（下稱原
      告等）為因應祭祀公業條例之施行，擬依該條例第21條規
      定，將賴德（得）祥嘗派下9 個大小祭祀公業（即祭祀公
      業賴德祥嘗、祭祀公業賴得祥嘗、祭祀公業丙○○維信嘗
      、祭祀公業丙○○嘗、祭祀公業賴維信嘗、祭祀公業賴維
      信、祭祀公業賴榮展嘗、祭祀公業賴富展嘗、祭祀公業賴
      光後展嘗）登記為法人，故經宗族即第三人賴良雲推薦其
      擔任土地代書之外甥女即被告辦理，嗣原告祭祀公業成員
      賴勳福等多次與被告協商辦理上開9 個大小祭祀公業登記
      法人事宜，期間被告提出委辦費用需新臺幣（下同）120
      萬元，分兩期支付，每期60萬元，惟原告祭祀公業成員賴
      明昌認為費用太高，本擬另請2 家代書合計3 家報價後，
      以比價方式決定，後因考慮被告母親與賴家有同宗之情誼
      ，故勉強同意委託被告辦理，但費用120 萬元分3 期支付
      ，每期支付40萬元，另行政規費則採實報實銷之方式。嗣
      上開支付方式取得被告同意後，雙方擬於民國98年3 月2
      日上午簽訂委任契約書，正式委託被告辦理上開9 個祭祀
      公業法人登記事宜，惟於簽約前，原告成員賴烘星發現裡
      面部分內容，不是雙方於98年2 月28日下午在訴外人賴勳
      福家中所約定之事項，雖被告即時刪減增字，原告仍希望
      重新繕打較為清晰，故約於賴勳福家中重新確認委辦內容
      後，於當天下午再行正式簽約，並應被告要求於簽約前，
      先自三義農會領取44萬元，用以預付第1 期款40萬元及行
      政規費4 萬元予被告。嗣98年3 月2 日下午1 時30分許，
      被告攜帶委任契約書擬與原告簽訂委任契約時，原告發現
      被告所提委任契約書僅載辦理祭祀公業賴德祥嘗、祭祀公
      業賴得祥嘗、祭祀公業丙○○維信嘗派下3 大祭祀公業為
      法人，與辦理9 個祭祀公業之約定不同，經向被告提出質
      疑後，被告表示代書費用120 萬元僅同意辦理3 個大的祭
      祀公業，其他6 個小的祭祀公業如欲一併辦理，每增加1
      個必須再支付40萬元之代書費用，否則伊不願承接等語，
      因雙方未能合意，以致雙方未完成簽約事宜。
（二）查雙方簽訂委任契約書前，原告即已發現前開委辦事項與
      原告等祭祀公業成員所表示之意思不一致，故雙方委任關
      係不成立，於98年3 月29日原告亦與被告達成不為委任之
      協議，被告亦同意退款，則被告自有將前開44萬元退還與
      原告之義務，乃被告堅不退還，於法自屬無據。退步言之
      ，如被告堅持委任關係因第1 期款項40萬元支付而得認已
      成立，因原告祭祀公業成員已向被告表示不再辦理，故亦
      已終止該委任關係；倘認未合法終止雙方委任關係，惟因
      原告委任被告之目的在於委託其辦理9 個祭祀公業法人登
      記事項，原告若知被告收取120 萬元之鉅額報酬，僅辦理
      3 個大的祭祀公業之法人登記，自無可能同意委託被告辦
      理，則該委任之意思表示乃出於錯誤，依民法第88條第1
      項規定，原告自得撤銷該錯誤而為之意思表示，嗣於98年
      9 月25日委請賴盛星律師以98星函字第925-1 號函撤銷，
      並通知被告於函到後5 日內將前所收受之上列44萬元退還
      原告祭祀公業。故被告自原告所收取之44萬元應屬不當得
      利，爰依民法第179 條之規定提起本件訴訟，並聲明：被
      告應給付原告44萬元及自起訴狀繕本送達之翌日起至清償
      日止，按年息百分之5 計算之利息，且願供擔保請准宣告
      假執行。
二、被告則以：
（一）本件初始係祭祀公業賴維信嘗之管理人賴泉福與被告接觸
      ，洽談上開公業辦理法人登記事宜，委辦費用為40萬元。
      因賴泉福認被告頗具專業，因此祭祀公業賴德祥嘗之管理
      人賴□生亦與被告連繫，洽談將祭祀公業賴德祥嘗辦理法
      人登記之相關事宜，雙方約定委辦報酬為120 萬元，委辦
      範圍則為祭祀公業賴德祥嘗之法人登記事宜。嗣被告於98
      年3 月1 日經訴外人即賴勳福說明上開祭祀公業之歷史背
      景後，始悉另外之祭祀公業賴得祥嘗、祭祀公業丙○○信
      嘗與原委辦之賴德祥嘗之關係，因此同意將委辦範圍擴及
      賴得祥嘗、丙○○信嘗2 個祭祀公業，委辦費用仍為120
      萬元。至此，雙方已達成委辦報酬120 萬元，辦理登記範
      圍為祭祀公業賴德祥嘗、賴得祥嘗、丙○○信嘗之共識。
      又被告原主張120 萬元報酬應分2 期給付，於98年3 月1
      日並應先給付第1 期款，餘款俟辦妥登記後1 次付清，惟
      當時之派下員即訴外人賴永源要求降低第1 期款之金額，
      被告因見雙方均有誠意，乃表示可分為3 期給付，即第1
      期款降為40萬元，應於簽約日給付，俟申請派下全員證明
      書時支付第2 期款40萬元，迄完成法人登記時付清尾款40
      萬元。雙方就此付款方式均認妥適而無意見後，即約定於
      翌日即98年3 月2 日於賴永源家中書立書面文件並付款。
      又雙方於上開協議付款細節過程中，訴外人賴烘星表示其
      等另有2 個祭祀公業要合併云云，被告即告知須由各自派
      下員大會決議通過方可合併，此次僅受託辦理祭祀公業賴
      得祥嘗、賴德祥嘗、丙○○維信嘗法人登記事宜，賴烘星
      聞後即提出倘欲增加其他祭祀公業法人登記，費用如何計
      算之問題，被告則表示每增加1 個祭祀公業應加收40萬元
      。其間，賴烘星雖一再以其他祭祀公業之成員均相同為由
      ，要求被告降低報酬，然被告均以祭祀公業名稱不同，屬
      各自獨立之登記案件，無法調降報酬等語回應，賴烘星見
      被告堅持收費標準，旋即表示以後再談。嗣被告於翌日即
      98年3 月2 日上午即備妥委任契約書前往賴永源家中，並
      就契約書第3 條有關由委任人負擔之「影印費」字眼刪除
      、「其他」後面加註「政府所規定之」之字句，另將第6
      條：「... 取得其派下員大會同意合併之決議書，否則避
      免影響本件祭祀公業法人苗栗縣賴德祥嘗法人登記案件之
      進行，受任人對此要求，得予拒絕」，更改為：「應取得
      其派下員大會同意合併之決議書；否則，無法辦理合併登
      記事宜」等情事，由被告當場進行契約書之修正、增刪，
      雙方斟酌再三後均表無意見，而意思表示合致成立委任。
      惟於書面契約用印前，賴烘星表示該書面將來要存檔，為
      求美觀，不宜於契約書逕行增刪、修改，乃要求被告重新
      打字，雙方並約定於是日下午1 時20分在賴勳福住處簽約
      ，而祭祀公業成員為表誠意及履行約定，並於書面契約簽
      立前即前往三義鄉農會領款，將第1 期款40萬元交予被告
      ，並催促被告儘速完成打字。被告於是日下午完成書面契
      約之打字後，旋即再趕至賴勳福代書住處，準備簽立書面
      文件。孰料，原告賴□生、賴勳福代書、賴烘星3 人卻表
      示其3 人中午於三義用餐時，部分屬丙○○嘗之委員要求
      丙○○嘗亦要辦理法人登記，且要求被告一併辦理另外6
      個小祭祀公業之登記事宜，然費用不得增加云云，被告聞
      後旋即答稱：雙方於是日上午已達成委辦內容之合意，即
      l20 萬元報酬係辦理祭祀公業賴德祥嘗、賴得祥嘗、丙○
      ○維信嘗法人登記事宜之對價，且原告賴□生就此委辦內
      容業已支付第1 期款40萬元，至祭祀公業丙○○嘗部分，
      被告先前已明確表示每增加1 個祭祀公業應加收40萬元費
      用，豈能任意反悔，增加被告之工作等語，雙方因就增加
      委辦內容是否另行收費之問題無法達成共識，加以，被告
      是日另有要務待辦，致未簽立書面。雙方固未簽立書面契
      約，惟雙方既於是日上午已達成委任合意，且原告業已支
      付第1 期款，堪認雙方委任契約業已成立，其後所生增加
      委辦內容是否另行收費之爭執並無礙於業已成立之委任契
      約之效力。再者，由前開證1 契約書之記載、被告開立之
      收據、存證信函、會議紀錄等件，可知被告收受之l20 萬
      元僅係辦理祭祀公業賴德祥嘗、賴得祥嘗、丙○○維信嘗
      法人登記事宜。
（二）承前，本件委任契約業已成立，原告依據民法不當得利之
      法律關係，請求被告返還44萬元暨法定遲延利息，為無理
      由。原告於簽約前，既已審閱委任契約內容，依經驗法則
      而論，原告對於系爭委任委辦內容僅包括祭祀公業賴德祥
      嘗、賴得祥嘗、丙○○維信嘗法人登記事宜，而不含其餘
      6 個祭祀公業，應知之甚詳，無錯誤可言，其指稱至是日
      下午始發現契約僅載明祭祀公業賴德祥嘗、賴得祥嘗、丙
      ○○維信嘗法人登記事宜云云，不符常情，難以採信。又
      縱使確有錯誤，然契約既經雙方共同檢視討論始定稿，原
      告即難卸免其過失之責，依前開規定，原告亦不得主張撤
      銷。且委任契約已經成立，亦無合意終止，故原告依據不
      當得利之法律關係，請求被告返還44萬元暨法定遲延利息
      ，為無理由，應予駁回。並聲明：原告之訴駁回。
三、得心證之理由：
（一）按當事人互相表示意思一致者，無論其為明示或默示，契
      約即為成立；當事人對於必要之點，意思一致，而對於非
      必要之點，未經表示意思者，推定其契約為成立；而稱委
      任者，謂當事人約定，一方委託他方處理事務，他方允為
      處理之契約。民法第第153 條第1 項、第2 項前段、第
      528 條分別定有明文。則委任契約之成立雖不以訂立書面
      為必要，惟仍需當事人就委任契約必要之點達成合致，委
      任契約方為成立。查本件係原告委託被告處理祭祀公業法
      人登記等事務，並允為給付一定之報酬，則該法律行為性
      質核屬民法委任契約，要屬無疑，故系爭委任契約之必要
      之點即係「辦理祭祀公業法人登記相關事務內容」及「委
      任報酬金額」。
（二）次按當事人主張有利於己之事實者，就其事實有舉證之責
      任，民事訴訟法第277 條前段著有明文；且主張法律關係
      存在之當事人，須就該法律關係發生所須具備之特別要件
      ，負舉證之責任，此有最高法院48年台上字第887 號判例
      ，可資參照。本件被告抗辯其與原告間有委任關係存在，
      既經原告所否認，則依前開說明，應由被告就符合委任契
      約之構成要件事實負舉證責任。查被告對此無非係以證物
      1 委任契約影本，及原告已於98年3 月2 日給付44萬元第
      1 期委任報酬及行政規費等為據。惟觀之被告所提出證物
      1 委任契約影本，僅有被告印文，並無原告或原告祭祀公
      業法定代理人或派下員之簽名，自難僅憑該委任契約即認
      兩造間已成立委任契約。又衡諸吾人一般社會經驗，金錢
      給付原因多端，或係契約成立前預先給付，或係契約成立
      後給付報酬，均有可能，是亦難僅因原告已給付被告44萬
      元而認兩造系爭委任契約已成立。
（三）再者，證人即原告祭祀公業派下員賴勳福到庭證稱：證物
      1 委任契約是被告甲○○拿來的。因為這個契約裡面只記
      載3 個祭祀公業登記，不是9 個，所以沒有簽立該委任契
      約等語（見本院卷第11 4頁）；而證人賴烘星到庭亦證稱
      ：「（問：委任契約證人有無看過？）被告甲○○一拿委
      任契約書過來，我一看有影印費用，我說不是這個費用由
      你負擔嗎，被告甲○○就劃掉，我要被告甲○○拿回去重
      新再繕打過，不要塗改。我看到影印費有問題，就請被告
      重新繕打一份委任契約書，再重新送過來給我們，後面我
      就沒有看了。但是其他審議小組的人員有看後面第6 條部
      分，認為這對我們不利，就請被告甲○○劃掉。我們早就
      談妥是9 個祭祀公業，看到這個契約之後就請被告再重新
      打過，於3 月2 日下午再重新簽訂契約。」等語（見本院
      卷第121 頁）。又證人賴勳福、賴烘星雖均係原告祭祀公
      業派下員，惟審酌其等前開證述互核相符，並與被告所提
      證物1 委任契約內容第3 條、第6 條有修正，且最終未簽
      立該委任契約等客觀事實相合，故堪認其前開證述應為可
      採。則由其等證詞可知，兩造於98年3 月2 日上午雖曾就
      委任契約內容進行討論，惟斯時就系爭委任契約之必要之
      點即「辦理祭祀公業法人登記相關事務內容」尚未達成意
      思表示合致，此由原告祭祀公業派下員即證人賴烘星對於
      委任契約內容尚有疑異，要求被告於刪除或增列後須重新
      繕打，再另行於同日下午簽約等情，即明。至被告復抗辯
      ，兩造就系爭委任契約內容為刪減或增列後，已無疑異而
      達成委任契約合致云云，查由上開證人賴烘星證詞足證，
      證人賴烘星及其他在場原告祭祀公業人員，於審閱被證1
      委任契約發現其中第3 條、第6 條有問題後，即要求被告
      應重新繕打清楚再簽約，後面契約內容則未再為審閱等事
      實，故並非如被告所述，兩造對於委任契約內容即如證物
      1 所示已達成合致，從而，被告抗辯兩造間委任契約已成
      立云云，應不足採。
（四）再按當事人之任何一方，得隨時終止委任契約，民法第
      549 條第1 項定有明文。又「委任契約依民法第549 條第
      1 項規定，不論有無報酬，或有無正當理由，均得隨時終
      止。上訴人等之被繼承人對被上訴人終止委任契約，無論
      於何時為之，均不能謂被上訴人原可獲得若干之報酬，因
      終止契約致未能獲得，係受損害」，最高法院62年度台上
      字第1864號判例著有明文。準此，退步言之，縱認系爭委
      任契約業已成立，然依前開說明，無論原告有無正當理由
      ，均得隨時終止該委任契約。查原告曾委任訴外人賴盛星
      律師以98年9 月25日（98）星函字第0925-1號律師函，向
      被告表示：「98年3 月29日前開9 個祭祀公業之管理人亦
      與傅女士達成不為委任之協議，傅女士則同意退款，則傅
      女士自有將前開44萬元退還與本管理委員會之義務，乃傅
      女士堅不退還，於法自屬無據。」（見本院卷第37頁、第
      40頁）等語，堪認原告確有終止系爭委任契約之意思無誤
      ；又被告於98年9 月25日收受前開律師函，有中華郵政掛
      號郵件收件回執影本（見本院卷第42頁）在卷足稽，則縱
      認系爭委任契約業已成立，該委任契約亦經原告合法終止
      。
（五）末按無法律上之原因而受利益，致他人受損害者，應返還
      其利益。雖有法律上之原因，而其後已不存在者，亦同，
      民法第179 條另有明文。同前述，系爭委任契約因兩造就
      契約必要之點即委辦祭祀公業法人登記內容未達成合致，
      致委任契約未成立，且縱該契約已成立，亦經原告合法終
      止，從而，被告自原告處收取之40萬元委辦費用及4 萬元
      行政規費，即無法律上原因而受有利益，核屬不當得利，
      故原告依民法第179 條規定，請求被告應返還44萬元及法
      定遲延利息，自屬有據。至兩造另關於系爭委任契約之其
      他爭點，即原告依民法第88條規定撤銷該契約之意思表示
      ，是否有理由，即無再予審究之必要。
四、從而，原告依民法第179 條規定，請求被告給付44萬元，及
    自起訴狀繕本送達翌日即99年1 月9 日起至清償日止，按年
    息百分之5 計算之利息，為有理由，應予准許。
五、本件係依民事訴訟法第427 條規定適用簡易程序所為被告敗
    訴之判決，依同法第389 條第1 項第3 款規定，本院應依職
    權宣告假執行（至原告此部分之假執行聲請，其性質僅係在
    促請本院注意假執行之宣告，自無庸另為准駁之諭知）。
六、本件事證已臻明確，兩造其餘之主張及舉證，核與判決之結
    果不生影響，爰無庸一一論述，併此敘明。
七、訴訟費用負擔依據：民事訴訟法第78條。
中    華    民    國    99    年    5     月    27    日
                  苗栗簡易庭法  官  游 欣 怡
以上正本係照原本作成。
如不服本判決，應於送達後20日內向本院提出上訴狀（須附繕本
）。
                            書記官  張 宏 賓
中    華    民    國    99    年    5     月    27    日

司法院資訊處製作；財團法人民間司法改革基金會備份。
